【裁判字號】    96,訴,29
【裁判日期】    970306
【裁判案由】    侵權行為損害賠償
【裁判全文】
福建金門地方法院民事判決                96年度訴字第29號
原      告  甲○○
            乙○○
共      同
訴訟代理人  辛銀珍律師
被      告  丙○○
訴訟代理人  丁志達律師
            陳錫川律師
            朱峻賢律師
上列當事人間請求侵權行為損害賠償事件，經本院刑事庭移送前
來，於民國97年2月21日言詞辯論終結，本院判決如下：
    主      文
被告應分別給付原告甲○○、乙○○新臺幣柒拾捌萬玖仟貳佰柒
拾玖元、新臺幣陸拾貳萬柒仟柒佰壹拾捌元，及均自民國九十六
年九月二十一日起至清償日止，按年息百分之五計算之利息。
訴訟費用由原告甲○○負擔百分之四十，由原告乙○○負擔百分
之三十三，餘由被告負擔。
本判決於原告甲○○、乙○○分別以新臺幣貳拾陸萬元、新臺幣
貳拾壹萬元供擔保後，各得為假執行，但被告分別為原告甲○○
、乙○○以新臺幣柒拾捌萬玖仟貳佰柒拾玖元、新臺幣陸拾貳萬
柒仟柒佰壹拾捌元預供擔保後，各得免為假執行。
    事實及理由
壹、原告主張：被告於民國95年9月22日下午3時許，駕駛農用車
    行經金門縣金城鎮○○路○段時，因機械故障乃將該車橫向
    停置於外側車道，然其本應注意汽車發生故障不能行駛，應
    設法移置於無礙處，且在未移置前或移置後均應設立車輛故
    障標誌，當時情況復無不能注意之情事，竟疏未注意及此即
    行離開現場，適有駕駛車牌號碼WZT-306號輕型機車之被害
    人辛俊暐，行經該路段時擦撞該農用車後方U型鑄鐵後人車
    倒地受傷，經送醫仍不治死亡，被告對此存有過失甚明。原
    告甲○○、乙○○分係被害人之父、母，原告甲○○先後為
    被害人支付共計醫療費用新臺幣（下同）82,114元，並因之
    增加生活上需要費用10,643元，殯葬費用部分之支出則為63
    2,800元。又原告甲○○已退休，乙○○則為家管並無工作
    ，被害人本為原告之子，既負有扶養義務，原告甲○○、乙
    ○○自得分向被告請求175,475元及406,731元之扶養費。原
    告撫育被害人長大成人，原期待其成家立業，得與之共享天
    倫，詎因被告疏失，造成被害人死亡結果，家庭頓時破碎，
    悲痛逾恆，被告迄今復無悔意，更添傷痛，精神痛苦實難形
    容，為此原告分別向被告請求200萬元之精神慰撫金，以慰
    受創心靈，並使被告知所警惕。爰聲明：被告應給付原告甲
    ○○2,901,032元，另應給付原告乙○○2,406,731元，及均
    自起訴狀繕本送達翌日起至清償日止，按年息百分之5計算
    之利息，並願供擔保請准宣告假執行。另提出戶籍謄本、醫
    療費用單據及明細表、增加生活需要費用單據及明細表、臺
    閩地區殯葬消費行為調查研究報告、臺灣地區平均每人月消
    費支出網路查詢資料、原告乙○○之衛生署金門醫院（下稱
    金門醫院）診斷證明書等為證，並聲請本院向金門醫院調取
    被害人急診病歷資料及相關檢驗紀錄、向善得人本股份有限
    公司（下稱善得公司）函查殯葬費用之支出明細、向金門縣
    政府民政局自治課函查金門地區為死者作功德之一般支出行
    情，及聲請傳喚證人戊○○、丁○○到庭作證。
貳、被告則以：伊自認曾於前述時地將故障農用車置放外側車道
    ，對前述車禍事故及被害人死亡結果確有過失，對原告甲○
    ○請求之醫療費用與增加生活需要費用支出部分亦不爭執，
    然其所請殯葬費用過高，不符被害人身分、地位及生前經濟
    狀況，許多請求項目亦非必要，均應剔除，至功德費用則應
    以2萬元為相當，又原告甲○○並無不能維持生活之情狀，
    無從請求被告就法定扶養費部分之損害賠償，縱認原告乙○
    ○得就此請求，亦應以金門地區之平均每人每月消費支出為
    計算基準，關於慰撫金部分，原告請求亦均嫌過高。再者，
    被害人經送醫急救時，發現其血液中酒精濃度竟達121mg/dl
    ，可知其係酒後駕車，且達不能安全駕駛之狀態，且該肇事
    時地亦未有其他不能注意之情事，足認被害人對損害結果之
    發生亦有相當程度之與有過失，請按比例抵減被告應負之賠
    償金額等以為抗辯，爰聲明：駁回原告之訴，如受不利益判
    決，願供擔保請准宣告免為假執行。並提出福建省金門縣車
    輛行車事故鑑定委員會鑑定意見書、鑑定覆議委員會鑑定覆
    議意見書、金門醫院微量元素、藥、毒物測定檢驗結果、金
    門縣95年度家庭收支調查綜合分析、臺北市殯葬管理處網頁
    列印資料等為證，另聲請本院函請金門縣金城鎮公所提供被
    害人請領殘障手冊之相關資料。
參、本院依職權調取本院96年度交訴字第3號被告被訴業務過失
    致死刑事案件全卷，及兩造財產所得資料，另函請金門醫院
    提供該院急診病患抽血流程等作業程序之相關資料，及請靈
    濟寺提供被害人功德法會之收費明細資料。
肆、得心證之理由：
一、程序方面：原告原起訴請求被告應向原告甲○○給付2,791,
    014元，向原告乙○○給付2,151,722元，及加計之遲延利息
    ，嗣具狀改為請求如前述聲明所示金額，核屬擴張訴之聲明
    ，依民事訴訟法第255條第1項第3款之規定，應予准許。
二、實體部分：
（一）本件原告先係表示被告於前揭時地，於其所駕農用車機械
      故障之際，竟將該車橫向停置，致車尾鑄鐵突出於外側車
      道之上，非但不將之設法移置於無礙交通之處，且未豎立
      車輛故障標誌，當時復無不能注意情事，竟疏未注意及此
      ，致被害人騎車行駛至該處時擦撞該農用車鑄鐵後人車倒
      地，被害人並因之受有頭部外傷、顱內出血等傷害，經送
      醫急救無效後死亡等情，被告並未否認，經本院調取前述
      刑案全卷，斟酌該卷內所附被告歷次陳述、證人陳福祿所
      言、道路交通事故現場圖、調查報告表及現場暨車損照片
      、福建省金門縣車輛行車事故鑑定委員會（96）鑑字第00
      2號鑑定意見書、鑑定覆議委員會覆鑑字第9609號鑑定覆
      議意見書，與臺灣臺中地方法院檢察署相驗屍體證明書、
      驗斷書後，綜合認定原告此等所述確與事實相符，本院96
      年度交訴字第3號刑事判決對此亦為同一判斷。原告其後
      雖另有被告農用車係由田中突然倒退開上外側道路，致被
      害人閃避不及因而肇事之表示，然查，倘被告當時真係駕
      車驟然自田中轉上道路因而肇事，被告又豈有可能直接將
      該車停放原地，而未積極將之移至較為安全之地，如被告
      所駕駛之農用車未曾發生故障，於上開刑案偵查中證人蕭
      玉婷又怎可能出現「該車當時的位置比警詢筆錄所示該車
      的位置更出來，該男子（不知何人）當時將該車往草地裡
      推」之證稱，既然該車未曾發生故障，其人直接發動車輛
      駛離豈非更為輕鬆，事故發生之後證人蕭玉婷既仍見及該
      車須以外力推動之情景，足證被告之車係因故障始會停放
      該處之說確屬可信，原告前揭質疑尚乏根據，被告過失情
      狀應如上述甚明。
（二）按不法侵害他人致死者，對於支出醫療及增加生活上需要
      之費用或殯葬費之人，應負損害賠償責任；被害人對於第
      三人負有法定扶養義務者，加害人對於該第三人應負損害
      賠償責任；不法侵害他人致死者，被害人之父、母，雖非
      財產上之損害，亦得請求賠償相當之金額，民法第192條
      第1項、第2項、第194條分別定有明文。被告既因如上不
      法之過失行為致被害人死亡，揆諸前揭規定，自應對支出
      醫療、增加生活上需要費用、被害人應負扶養義務之對象
      ，與精神上受有損害之被害人父、母，負相對應之損害賠
      償責任。經查，原告甲○○、乙○○分係被害人之父母，
      有被害人之戶籍謄本在卷可查，而原告甲○○於被害人急
      救過程中，先後支出醫療費用82,114元，並因之增加生活
      上需要費用10,643元，業經其提出相關明細及對應單據為
      證，被告對此亦不爭執，應認屬實而得准許，至殯葬費、
      扶養費及慰撫金部分之請求，被告則以前詞置辯，是本件
      應予審究之爭執點厥為此等費用及損害部分，原告所得請
      求之金額為何，又被害人是否對損害之發生與有過失，得
      斟酌減輕被告賠償之比例為何，本院分論如下。
（三）本院之判斷：
   1、按殯葬費為收殮及埋葬費用，其賠償範圍應以實際支出之
      費用，並斟酌被害人當地之習俗、被害人之身分、地位及
      生前經濟狀況決定之，且以必要者為限。查原告甲○○為
      被害人之喪葬及功德法會事宜，先後共計支出632,800元
      之相關費用，除有其所提出之相關收據附卷可佐外，亦有
      善得公司及靈濟寺回覆之費用明細得為對照，被告對數額
      部分並未爭執，然辯稱此項金額非可認全係必要。細觀原
      告甲○○就此部分之支出項目，壽衣、西裝、鳳仙裝係為
      被害人做最後裝扮，且前述明細未有遺體洗身、化妝等細
      目，足認包含於前述費用中，被害人經火化後裝置於骨灰
      罐內，並於其上刻字鍍上薄金，亦為習俗常見之舉，所請
      金額亦未過高，尚屬必要；原告甲○○為被害人印製訃聞
      僅100張花費1,800元，亦無鋪張情事，核係必要；供品部
      分，既為出殯與作七常見支出，可認已成社會習俗，亦屬
      必要殯葬費用；又葬禮中搭蓋擺設靈堂，並以鮮花佈置以
      為告別場地，屬必要之殯葬費用，原告甲○○支出之禮堂
      佈置費用部分亦無證據足認有違一般行情之處，均應准許
      ；蓮花水被、陀羅尼經文被部分，經原告稱係法師為被害
      人誦唸經文所生費用，衡此本屬喪禮常見，名目有別，自
      無重複請求可能，俱可認屬必要；出殯禮品、答禮毛巾部
      分，既為喪家答禮贈與參加祭悼者之回禮費用，應不屬必
      要殯葬費用，須予剔除；又國人篤信風水，為求出殯吉日
      ，請地理師擇日所生費用，實甚常見，量亦屬必要殯葬費
      用；安靈工資、師父、化紙紮工資、師父、車資部分，其
      支出目的各有不同，金額亦非甚大，且為習俗所常見，應
      屬必要費用；至功德法事部分，除善得公司已作功德之2
      萬元費用外，原告甲○○將被害人遺骨牽回金門後，亦曾
      請託靈濟寺另作功德，並支出215,000元，考為死者進行
      功德法事，早普遍見於我國民間，因念及被害人死於事故
      ，為盼其往生後得平安詳樂，遂以法事超渡祈福，更已成
      習俗慣例，惟參照被害人身分、地位，原告甲○○以父親
      身分為被害人進行如上規模之功德法事，衡諸金門地區習
      慣則甚少見，此有金門縣政府96年12月31日府民治字第09
      60048942號函附卷可稽，本院審酌前情，認原告其後再為
      被害人所行功德法事費用部分，以8萬元之支出為適當，
      逾此金額則非必要，不應准許；樂隊、司儀、襄儀部分，
      本為公祭儀式中之必要安排與花費，被害人原籍金門，因
      後送臺灣急救致須於臺灣臺中舉行公祭，難以調度熟識之
      人支援禮車為用，是以包括出殯禮車此一項目之支出，自
      均屬必要殯葬費用；至製作回憶光碟部分，習俗既非常見
      ，難認必要，則應駁回。其餘由善得公司出具之喪葬費用
      明細可知，如棺木、棺車庫錢、相片、紙紮、孝服、遺體
      接運車資、工資、殯儀館規費等相關費用，亦均與前述殯
      葬必要費用請求審核標準無何違背，綜上，與被告未予爭
      執之進塔安位道士禮金、納骨堂規費、進塔金紙錢、49日
      金紙錢、神主、百日金錢、住宅引魂安位及鼓吹壹陣等共
      計83,800元部分，原告甲○○得向被告請求之殯葬費用為
      485,800元。
   2、按受扶養權利者，以不能維持生活而無謀生能力者為限，
      縱受扶養權利之人係直系血親尊親屬，於請求時亦應受不
      能維持生活要件之限制，此觀民法第1117條規定即明。經
      查，原告甲○○每年單憑利息所得即超過25萬元，且有金
      門地區之多筆房地，純以公告與課稅現值估計即達近300
      萬元，有財產、所得線上查詢結果乙份可為參照，實難認
      其有不能維持生活之情事，是原告甲○○對被告請求給付
      因被害人死亡而生之扶養權利損害部分自難准許。至原告
      乙○○方面，被告雖不爭執其存有不能維持生活之情形，
      及依內政部統計處95年度我國女性平均壽命表為計算，於
      被害人死亡時，原告乙○○尚有20年之餘命，然認應以綜
      合所得稅親屬撫養免稅額，或95年度金門地區之平均每人
      每月消費支出為計算基準，有別於原告所提出之該年度臺
      灣地區平均每人月消費支出標準。經查，前述親屬扶養免
      稅額既僅屬免稅額度之標準，係為決定課稅範圍所設之扣
      減項目，與實際消費支出情形尚屬有間，如逕予適用，反
      將悖離正常生活一般所需之狀況甚多，而金門地區與臺灣
      地區於物價上互有高低，消費水準模式更多所不同，原告
      乙○○既長年生活於金門地區，自應以金門之消費支出標
      準計算其得請求之扶養費，方符實情，本院認如援引被告
      所提，即金門縣政府作成之金門縣95年家庭收支調查綜合
      分析報告中，平均每人每月消費支出11,567元此項數目以
      為基準，於計算上方屬適當。又原告乙○○育有包括被害
      人在內之7名子女，於被害人死亡時亦均已成年，有其等
      之戶籍謄本在卷可查，被告雖同意不將原告甲○○列為對
      原告乙○○應負扶養義務之人，然按夫妻互負扶養義務，
      其順序更與直系血親卑親屬同，民法第1116條之1著有明
      文，且原告甲○○並無不能維持生活之情事本為被告所堅
      持，亦經本院認屬事實，依民法1118條之規定，原告甲○
      ○對乙○○自無減輕，遑論免除盡其扶養義務之可能，被
      告雖有如上表示，然適用法律既為本院職權，於此自不應
      受其自認之拘束。原告甲○○於被害人死亡時，依前開平
      均壽命表尚有7年餘命，此為被告所是認，則原告乙○○
      所得請求被告給付扶養費損害部分之前7年，應將對其併
      負扶養義務之其餘子女與原告甲○○同列為分母平均計算
      其數額，後13年方可不予列入原告甲○○為同負扶養義務
      之人，依年別單利百分之5之複式霍夫曼公式扣除中間利
      息後，原告乙○○得請求之此部分金額應為：11,567元×
      12×5.00000000÷8＝101,923元（前7年，小數點以下4捨
      5入），及11,567元×12×（13.00000000－0.00000000）
      ÷7＝153,512元（後13年，小數點以下4捨5入），共計
      255,435元，逾此部分請求，則無理由。
   3、按慰撫金之多寡，本應參酌兩造身分、地位、經濟情況、
      被害人所受痛苦，及其他各種情形後審定相當數額。本院
      考量原告甲○○學歷師專畢業，現已退休，月退休金3萬
      餘元及前述財產狀況，原告乙○○學歷小學畢業，現為家
      管，依財產所得線上查詢結果，顯示其年收入營利與利息
      所得約2萬5千多元，名下另有一輛汽車，被告學歷國中畢
      業，現職為農，收入難有一定，依財產所得顯示其年收入
      利息與薪資所得約為2萬元，另有現值上百萬之土地，及4
      輛汽車登記為其所有，被害人為60年次，死亡之時正值壯
      年，原告2人不幸喪子，天人永隔，傷痛必巨，因被告過
      失肇生之事故，再無法得見被害人成家立業，添其子嗣，
      同享天倫，原告乙○○更因此打擊，健康狀況同受影響，
      於開庭時仍難平復，數度哽咽，無法言語，然其等請求之
      200萬元慰撫金仍屬過高，應予酌減為每人各得請求100萬
      元始為合理。
   4、按損害之發生，被害人與有過失者，法院得減輕賠償金額
      ，民法第217條第1項載述甚明；又原告2人所受前述損害
      ，既均係間接被害人得請求賠償之特例，此項請求權，自
      理論言，雖係固有之權利，然其權利係基於侵權行為之規
      定而發生，自不能不負擔直接被害人之過失，倘直接被害
      人於損害之發生與有過失時，依公平之原則，亦應有民法
      第217條過失相抵規定之適用，最高法院73年台再字第182
      號判例意旨可為參照。被告抗辯被害人有酒後駕車情事，
      除據其提出金門醫院微量元素、藥、毒物測定檢驗結果，
      發現被害人於急救時抽得之血液中，確實含有酒精反應，
      經換算為呼氣中之酒精濃度，則為每公升0.605毫克，已
      逾標準甚多，經金門醫院以96年12月4日衛署金醫師字第
      0960005557號函回覆表示，其對急診病患均係先以不含酒
      精之水溶性優碘消毒，再以生理食鹽水清洗後方會進行抽
      血動作，且對被害人當日施以之相關急救藥物，亦無任何
      文獻顯示其中含有足以影響血液中酒精濃度之成分，抽血
      後之翌日既僅有被害人之血液檢體送驗，應亦無錯置可能
      ，至該院請託之檢驗單位，亦經衛生署評鑑為優等，檢驗
      結果應可採信。其後本院更曾傳喚當日進行急救與抽血之
      證人即金門醫院醫師戊○○，及護理師丁○○到庭作證，
      對照其等具結後之陳述內容，亦可徵被害人血液檢測應無
      出現錯誤之可能，被害人當日確為酒後駕車甚明，參以
      本件事故發生之時正值下午，依刑卷所附現場照片可清楚
      確認其時光線充分，視距良好，被告車輛後方之鑄鐵雖懸
      空突出於車道之上，衡諸當時情形，如為一正常理性而小
      心謹慎之駕駛人行經該處，稍加注意應必可輕易發現前述
      狀況，並採取適當之閃避措施，被害人既領有駕駛執照，
      亦無視障問題（金門縣政府96年11月21日府社福字第0960
      044245號函參照），竟未能及時發現，更可證其係酒後駕
      車，致其注意力已然降低，其疏忽亦屬事故發生原因無疑
      ，原告對此所為爭執均無憑據，而難採信。從而，本院審
      酌前開情節，認被告與被害人對損害發生各均應負擔百分
      之50之過失責任比例，揆諸前揭法條與判例意旨，原告2
      人自均應負擔被害人之過失，爰依過失相抵原則計算賠償
      額，則被告應賠償原告甲○○之金額為789,279元（小數
      點以下4捨5入），應賠償原告乙○○之金額為627,718元
      （小數點以下4捨5入）。
   5、綜上所述，原告甲○○、乙○○分別基於侵權行為之法律
      關係，請求被告給付789,279元及627,718元，及自原刑事
      附帶民事訴訟起訴狀送達被告之翌日即96年9月21日至清
      償日止，按年息百分之5計算之遲延利息部分，為有理由
      ，應予准許。逾此範圍之請求，為無理由，則應駁回。
伍、兩造分別陳明願供擔保請准宣告假執行與免為假執行，於原
    告勝訴部分，經核均無不合，爰分別酌定相當擔保金額准許
    之，至原告敗訴部分，假執行之聲請既已失依附，自應駁回
    。
陸、本件為判決之基礎已臻明確，兩造其餘攻擊、防禦方法及舉
    證，經審酌後，核與本件判決結果均無影響，爰不一一論述
    ，併予敘明。
柒、據上論結，本件原告之訴為一部有理由，一部無理由，依民
    事訴訟法第79條、第390條第2項、第392條第2項，判決如主
    文。
中    華    民    國    97    年     3     月    6    日
                  民事庭  法  官  盧軍傑
上正本證明與原本無異。
如對本判決上訴，須於判決送達後20日內向本院提出上訴狀。
                          書記官  徐振玉
中    華    民    國    97    年    3     月    6     日


司法院資訊處製作；財團法人民間司法改革基金會備份。
